臺灣高等法院民事判決　　　　　　　　　　95年度上字第95號
上　訴　人
即被上訴人　　甲○○○
　　　　　　　乙○○
　　　　　　　戊○○
　　　　　　　丁○○
　　　　　　　己○○
共　　　同
訴訟代理人　　黃晶雯律師
被　上訴人
即　上訴人　　明生有限公司
兼法定代理人　丙○○
共　　　同
訴訟代理人　　張金盛律師
上列當事人間請求查閱財產文件事件，上訴人對於中華民國95年
1月6日臺灣臺北地方法院93年度訴字第3008號第一審判決提起上
訴並為訴之追加，經本院於96年8月15日言詞辯論終結，判決如
下：
    主  文
原判決關於（一）駁回上訴人甲○○○、乙○○、丁○○、戊○
○、己○○後開第二項之訴，（二）駁回上訴人甲○○○後開第
三項之訴，暨訴訟費用之裁判均廢棄。
被上訴人丙○○應提出明生有限公司之89至92會計年度之會計憑
證（含原始憑證、記帳憑證），供上訴人甲○○○、乙○○、戊
○○、丁○○、己○○查閱。
被上訴人丙○○應提出明生有限公司之89至92會計年度之普通時
序帳簿及總分類帳簿、營業報告書、財務報表，盈餘分派或虧損
撥補之議案供上訴人甲○○○查閱。
上訴人甲○○○其餘上訴駁回。
上訴人甲○○○、乙○○、戊○○、丁○○、己○○追加之訴駁
回。
被上訴人丙○○及明生有限公司之上訴駁回。
第一、二審訴訟費用由被上訴人丙○○及明生有限公司負擔五分
之四，餘由上訴人甲○○○負擔。追加之訴由上訴人甲○○○、
乙○○、戊○○、丁○○、己○○負擔。
    事實及理由
壹、程序方面：上訴人甲○○○、乙○○、戊○○、丁○○、己
    ○○（以下分別稱甲○○○、乙○○、戊○○、丁○○、己
    ○○）等人（1）於95年4月28日之上訴聲明：
    (一)原判決不利於上訴人之部分廢棄。
    (二)上開廢棄部分，被上訴人丙○○應提出被上訴人明生有限
      公司之89- 92會計年度之會計憑證（含原始憑證、記帳憑
      證），供上訴人甲○○○、乙○○、戊○○、丁○○、己
      ○○查閱。
      上開廢棄部分，被上訴人明生有限公司應將其89- 92會計
      年度之營業報告書、財務報表及盈餘分派或虧損撥補之議
      案，提請上訴人甲○○○查閱及同意（見本院卷第16、
      119頁）。
   （2）嗣於96年3 月19日為訴之追加（見本院卷第319、320頁
        ），請求被上訴人丙○○及明生有限公司應制作並提出
        盈餘分派或虧損撥補之議案供上訴人甲○○○、乙○○
        、戊○○、丁○○、己○○查閱，乃變更上訴聲明為：
    (一)原判決不利於上訴人之部分廢棄。
    (二)上開廢棄部分，被上訴人丙○○應提出被上訴人明生有限
      公司之89- 92會計年度之會計憑證 (含原始憑證、記帳憑
      證），供上訴人甲○○○、乙○○、戊○○、丁○○、己
      ○○查閱。
    (三)上開廢棄部分，被上訴人丙○○應提出之被上訴人明生有
      限公司之89- 92會計年度之普通時序帳簿及總分類帳簿、
      營業報告書、財務報表，供上訴人甲○○○查閱。
      被上訴人丙○○應制作並提出盈餘分派或虧損撥補之議案
      供上訴人甲○○○、乙○○、戊○○、丁○○、己○○查
      閱。
    (四)上開廢棄部分，被上訴人明生有限公司應提出其89- 92會
      計年度之營業報告書、財務報表供上訴人甲○○○查閱。
    (五)被上訴人明生有限公司應制作並提出盈餘分派或虧損撥補
      之議案供上訴人甲○○○、乙○○、戊○○、丁○○、己
      ○○查閱。
    因其請求基礎事實相同，且不甚礙被上訴人之防禦及訴訟之
    終結，核與民事訴訟法第466條第1項但書、第255條第1項第
    2、7款規定相符，應准許之。
貳、實體方面：
一、甲○○○、乙○○、戊○○、丁○○、己○○起訴主張：
（一）伊等均係被上訴人即上訴人明生有限公司（下稱明生公司
      ）之不執行業務股東，由於明生公司前任董事黃宣彥（已
      於92年間死亡）未造具公司之89、90、91會計年度之普通
      序時帳簿及總分類帳簿、會計憑證（含原始憑證、記帳憑
      證）、營業報告書、財務報表及盈餘分派或虧損撥補之議
      案，分送伊等股東請求承認，復不報告明生公司之89、90
      、91會計年度營業情形；以及明生公司現任董事丙○○亦
      不造具明生公司之92會計年度之普通序時帳簿及總分類帳
      簿、會計憑證（含原始憑證、記帳憑證）、營業報告書、
      財務報表及盈餘分派或虧損撥補之議案，分送伊等請求承
      認，復不報告明生公司之92會計年度營業情形，以致伊等
      無從依法行使監察權，不了解明生公司89- 92會計年度營
      業情形，且造成明生公司遲未將其89- 92會計年度之普通
      序時帳簿及總分類帳簿、會計憑證（含原始憑證、記帳憑
      證）、營業報告書、財務報表及盈餘分派或虧損撥補之議
      案，提請伊等同意。伊等曾於93年4 月13日，函請丙○○
      向伊等報告明生公司89- 92會計年度營業情形，並提示明
      生有限公司89- 92會計年度之普通序時帳簿及總分類帳簿
      、會計憑證（含原始憑證、記帳憑證）、營業報告書、財
      務報表及盈餘分派或虧損撥補之議案，然丙○○置之不理
      。
（二）依公司法第109條、第48條、第110條、第20條、商業會計
      法第23條、第38條、第66條第1項、第2項規定，伊等有權
      向丙○○查閱明生公司之89- 92會計年度之普通序時帳簿
      及總分類帳簿、會計憑證（含原始憑證、記帳憑證）、營
      業報告書、財務報告書、財務報表及盈餘分派或虧損撥補
      之議案；明生公司亦應將89- 92會計年度之營業報告書、
      財務報表及盈餘分派或虧損撥補之議案，提請伊等同意。
（三）股東甲○○○，係遭黃宣彥偽造「明生有限公司股東同意
      書」及其他相關文件，於89年3 月10日申請變更登記，致
      主管機關公務員於89年3 月14日，誤為核准刪除甲○○○
      之股東登記，然此並不影響其股東之身分。
（四）爰依公司法第109條、第48條、第110條、第20條規定提起
      本訴，聲明：
        (一)丙○○應提出明生有限公司之89- 92年會計年度之普
          通序時帳簿及總分類帳簿、會計憑證（含原始憑證、
          記帳憑證）、營業報告書、財務報告書、財務報表及
          及盈餘分派或虧損撥補之議案，供甲○○○、乙○○
          、戊○○、丁○○、己○○查閱。
        (二)明生公司應將其89- 92會計年度之營業報告書、財務
          報表及盈餘分派或虧損撥補之議案，提請甲○○○、
          乙○○、戊○○、丁○○、己○○同意。
二、明生公司、丙○○則以：
（一）按明生公司之變更登記表中記載股東有：丙○○、黃宣彥
      （已歿）、乙○○、戊○○、黃洪寬寬（已歿）、丁○○
      、己○○、黃明隆等8人，甲○○○並非上開公司變更登
      記表上所載之股東，其起訴請求查閱明生公司之財產資料
      ，顯無理由。另乙○○、戊○○、丁○○、己○○（下稱
      乙○○等4人）雖登記為股東，惟渠等均未實際繳納股款
      ，並非明生公司之實際股東，渠等之請求亦無理由。明生
      公司之業務向由前任董事黃宣彥負責（即丙○○之父親）
      ，黃宣彥死亡後，由丙○○擔任董事。又明生公司於60年
      間設立，為配合公司法舊法時代就股東人數之法規限制，
      遂將黃宣彥之姊妹即乙○○等4人列為掛名股東，實際上
      渠等並未繳納股款，僅係登記名義人，並非實際股東，自
      無資格行使股東權，況渠等自60年間迄今經歷30幾年，均
      未查閱過明生公司之財產文件資料，亦未要求明生公司提
      出財務報表等供渠等承認。直迄黃宣彥過世，始欲行使股
      東權，渠等本件請求自無理由。
（二）按「不執行業務股東，得隨時向執行業務股東質詢公司營
      業情形，查閱財產文件、帳簿、表冊。」、「每屆會計年
      度終了，董事應依第228條之規定，造具各項表冊，分送
      各股東，請其承認」、「每會計年度終了，董事會應編造
      左列表冊，於股東常會開會30日前交監察人查核：(1)營業
      報告書。(2)財務報表。(3)盈餘分派或虧損撥補之議案。」
      ，公司法第48條、第110條、第228條分別定有明文，故公
      司不執行業務股東得查閱公司之表冊者，應以「帳簿」、
      「財務報表」、「營業報告書」、「盈餘分派或虧損撥補
      之議案」為限。對造聲明請求查閱明生公司之「會計憑證
      」，於法無據。又對造以不執行業務股東之身分起訴請求
      查閱財產，其所請求之對象應僅限於明生公司，不包含董
      事丙○○﹐故對造對丙○○之請求，有當事人不適格之違
      法等語，資為抗辯。
三、本件原審判決除駁回甲○○○之全部請求，駁回乙○○等4
    人請求被上訴人丙○○應提出明生公司之89- 92會計年度之
    會計憑証（含原始憑証、記帳憑証）供其查閱部分外，其餘
    則判決准許乙○○等4人之請求，兩造各就其敗訴部分提起
    上訴，甲○○○、乙○○、戊○○、丁○○、己○○並為訴
    之追加，上訴聲明求為判決：
    （一）原判決不利於上訴人之部分廢棄。
    （二）上開廢棄部分，被上訴人丙○○應提出明生公司之89
          -92會計年度之會計憑證 (含原始憑證、記帳憑證)，
          供上訴人甲○○○、乙○○、戊○○、丁○○、黃雙
          雙查閱。
    （三）上開廢棄部分，被上訴人丙○○應提出明生公司之
          89-92會計年度之普通時序帳簿及總分類帳簿、營業
          報告書、財務報表，供上訴人甲○○○查閱。
          被上訴人丙○○應制作並提出盈餘分派或虧損撥補之
          議案供上訴人甲○○○、乙○○、戊○○、丁○○、
          己○○查閱。
    （四）上開廢棄部分，被上訴人明生公司應提出其89-92會
          計年度之營業報告書、財務報表供上訴人甲○○○查
          閱。
    （五）被上訴人明生公司應制作並提出盈餘分派或虧損撥補
          之議案供上訴人甲○○○、乙○○、戊○○、丁○○
          、己○○查閱。
    除引用原審之陳述外，另補陳以：
（一）甲○○○股東權部分
    １、依公司法第11條第1項規定股東非得其他全體股東過半
        數之同意，不得以其出資之全部或一部轉讓於他人。而
        乙○○等4人從未同意甲○○○於89年間轉讓其股東權
        利及出資額，則甲○○○之股東權利及出資額自不可能
        轉讓。
    ２、甲○○○之股東身份於89年遭主管機關核准刪除改列黃
        明隆（為黃宣彥與其再娶之妻周曼麗所生之子）後，於
        90年仍收到明生公司給付之盈餘分配款，丙○○亦曾於
        92年9月5日傳真予己○○，提及返還甲○○○股份事宜
        。
    ３、對造應舉證證明甲○○○確有轉讓明生公司之股份及出
        資額情事。對造主張伊等印鑑章迄至黃宣彥死亡時均留
        置於明生公司，足證甲○○○股份及出資額之轉讓係黃
        宣彥盜用其印鑑章偽造相關文件所致，甲○○○之股東
        權利自不受影響。
    ４、又甲○○○母親黃洪寬寬於90年10月18日死亡，其於明
        生公司之股份及出資額應由法定繼承人繼承，甲○○○
        本於繼承關係亦成為明生公司之股東，得行使股東權利
        。
（二）黃宣彥於59年明生公司成立初期，在日本航空公司任職，
      資力有限，實無力獨自出資成立明生公司；況當時股東共
      列有9人，依舊公司法第98條規定僅需5人即可登記設立；
      又明生公司於59年10月14日召開股東會，會議報告事項明
      載「本公司資本額為新台幣陸佰萬元，業由各位股東全數
      繳足」，出席股東包括黃宣彥，其並無異議，復推選董事
      、監察人，亦有股東會議決錄為證；此外，乙○○除列為
      股東外，復任職明生公司之常務董事，足證對造主張明生
      公司係黃宣彥一人出資，不足採信。
（三）明生公司之資本總額係由黃炎生於彰化商業銀行之存款繳
      足（戶名：明生有限公司籌備處黃炎生），有該銀行之存
      款證明書及明生公司登記事項表可證，而伊等股份之出資
      係黃炎生所贈與。
（四）伊等人之母親黃洪寬寬為明生公司原有股東，並於59年明
      生公司成立時，經黃宣彥等人選任為監察人，其死亡後之
      股權及出資額應由法定繼承人繼承，明生公司於94年4 月
      亦發股權變更通知書予伊等人，足見對造承認黃洪寬寬為
      明生公司之股東。故伊等因原有股份或繼承黃洪寬寬股權
      關係，均為明生公司之股東。
（五）明生公司有無發給股單，並不影響已登載股東名冊上之股
      東及實際股東權利。
（六）伊等確有行使股東權利，於明生公司59年10月14日召開股
      東會時，推選董事及監察人，復於92年6 月19日參加明生
      公司股東會，並選舉丙○○為董事，有股東開會通知及決
      議內容可稽，足證對造承認伊等為明生公司之股東。
（七）證人庚○○於本院已證明黃宣彥在世時，公司賺錢有分紅
      給伊等人，又甲○○○於90年尚收到明生公司89年度分紅
      分配款，另明生公司就89年度予各股東之盈餘分配表款計
      算表，伊等亦有配得款，至國稅局關於明生公司88至91年
      度未分配盈餘申報書，僅足證明明生公司涉及不實申報及
      使公務員登載不實，尚無法據此為伊等並非明生公司股東
      之證明。
（八）會計事項之發生依商業會計法第14條、第15條規定，應取
      得或給付足以證明之會計憑證，包括原始憑證及記帳憑證
      ，伊等於行使股東之監察權質詢明生公司營業情形，查閱
      財產文件、帳簿、表冊，及對明生公司之各項表冊行使承
      認權時，自得請求查閱該各表冊、帳簿、記載發生之會計
      事項所憑之會計憑證，否則僅能審閱形式數字而無法審閱
      該數字依據之憑證，不執行業務股東之監察權及承認權形
      同具文。
（九）又如對造未作盈餘分派或虧損撥補之議案，依公司第20條
      、第110條、第228條規定應依法制作，尚不得以未制作即
      駁回伊等本件請求，爰以情勢變更為由，追加請求對造應
      制作明生公司89- 92會計年度之盈餘分派或虧損撥補之議
      案，提請伊等查閱（見本院卷第238、242頁）。
四、丙○○、明生公司就其敗訴部分，提起上訴，求為判決：
    （一）原判決關於丙○○、明生公司敗訴部分廢棄。
    （二）上開廢棄部分，對造在第一審之訴駁回。
    （三）對造之上訴駁回。
    （四）對造追加之訴駁回
    除引用原審之陳述外，另補陳以：
（一）丁○○於另案即原法院94年度訴字第4415號案件中主張明
      生公司所有股東之股款係父親黃炎生贈與，足證對造均未
      出資，黃洪寬寬亦未出資，對造自無從繼承其股份。
（二）黃炎生於63年去逝，對造均拋棄繼承，此由黃宣彥於63年
      10月13日單獨繼承及黃洪寬寬繼承一部分之土地謄本可稽
      ，2人並出具土地使用權同意書始得建築明生大樓，此乃
      黃家係以男性為繼承原則，故黃炎生於59年自不可能贈與
      明生公司股份，對造應舉證證明受贈股份之事實。
（三）明生公司係以出租其所有台北市○○○路○段145號明生大
      樓之租金為其營業項目及主要收入，而明生大樓係黃宣彥
      以出售其所有台北市松山區五分埔土地之價金挹注，作為
      建築費用7,038,200元，故明生公司之資本額600萬元係黃
      宣彥出售土地所得價金，以「明生有限公司籌備處」之名
      義，存入600萬元後領取存款證明，申辦公司登記，對造
      未出資分文。況乙○○於本院95年4月4日開庭時，已自承
      明生大樓之建築費及59年10月14日之存款證明600萬元之
      資金，係黃宣彥出售其名下松山區五分埔土地款項支付，
      惟筆錄漏未記載，法院應再行傳喚，而對造訴訟代理人為
      相反之主張，自不足採。
（四）71年間對造及黃洪寬寬與黃宣彥立有協議書，依該協議書
      所示，明生公司資本600萬元及明生大樓均係黃宣彥個人
      出賣土地提供之資金，對造未受黃炎生之贈與出資（見本
      院卷第35頁）。
（五）對造之股東印鑑章自59年明生公司設立後迄自黃宣彥死亡
      ，均留置於明生公司由黃宣彥及其父黃炎生使用，直至92
      年8月始由對造向明生公司職員庚○○取回印鑑章。而明
      生公司從未召開股東會議，59年10月14日股東大會係形式
      上由會計師代為制作股東大會紀錄、訂立章程、加蓋全體
      人頭股東印章，實際上明生公司為黃宣彥1人公司。
（六）明生公司及黃宣彥於87年10月31日提供明生大樓1-3樓暨
      坐落土地出租予玉山銀行10年，押租金1億6千8百萬元，
      不另付租金，而黃宣彥將該土地設定1億6千8百萬元抵押
      權予玉山銀行，玉山銀行係將1億6千8百萬元給付予明生
      公司，亦足證明生公司為黃宣彥1人公司。
（七）明生公司從未分配盈餘，黃炎生、黃宣彥僅偶爾贈與對造
      若干現金，聊表慰問；對造所提出明生公司支票，係因明
      生公司為黃宣彥1人公司，黃宣彥均使用公司支票，該支
      票亦僅能證明支付對造款項，不能證明明生公司有分派盈
      餘，並否認對造所提89年度盈餘分配款計算表之真正。
（八）明生公司股東名簿並未記載對造為股東，且從未發放股單
      予對造，依公司法第103條、第104條、第165條第1項規定
      ，對造自非股東，不得請求閱覽財產文件。
（九）明生公司於89年3月日修正公司章程時，刪除股單、刪除
      股東會等情，足證對造等僅係人頭股東。明生公司為一人
      公司，得隨時收回人頭股份，故人頭股東之印鑑章均交付
      公司使用，所謂股份轉讓應得其他股東同意，乃形式上作
      業程序而已。90年11月12日公司法第98條修正有限公司由
      1人以上股東所組成時，因黃宣彥當時身體垂危及至92年5
      月17日死亡，始不及將對造之股東身分註銷登記。
（十）丙○○傳真固提及返還股份，然此乃甲○○○之股份轉讓
      予黃明隆（為黃宣彥與其再娶之妻周曼麗所生之子），與
      其無涉，並非承認對造為出資之股東。
（十一）乙○○固於其名片印製明生公司常務董事頭銜，然不足
        認定其為出資股東。
（十二）將對造全部列為股東，雖已超出舊公司法第98條規定之
        5人以上，然此因對造均為黃宣彥之姐妹，為求公平所
        為，並無可議。
（十三）丙○○不諳中文，92年6 月19日股東會之開會通知及決
        議內容，均係由己○○代行，尚不得執以承認對造為明
        生公司股東。
（十四）89年至92年帳冊憑證係由黃宣彥委外報帳，丙○○並未
        擁有，對造就給付不能之標的請求給付，顯無理由。
五、兩造不爭執事項：
（一）明生公司於59年成立時，發起人為黃炎生。
（二）明生公司59年成立時，登記股東為黃炎生、黃洪寬寬、黃
      宣彥、丁○○、戊○○、乙○○、己○○、黃兩兩、甲○
      ○○。除黃宣彥外，其他8位股東之登記出資額共380萬元
      。
（三）明生公司59年成立時董事長為黃炎生，常務董事為黃宣彥
      、乙○○、黃兩兩。丙○○現為明生公司之董事。
（四）依公司變更登記事項卡記載，乙○○、丁○○、戊○○、
      己○○為明生公司之股東。
（五）丙○○於92年9月5日傳真予己○○，向己○○報告92年9
      月3日會議所決定之事項。
（六）明生公司給予甲○○○之90年10月5日之支票為真正。
（七）以上事實，有經濟部59年10月28日經 (59)商第50375號通
      知暨明生公司申請設立登記文件、明生公司變更登記表、
      股東開會通知、股東會議紀錄、傳真、支票足稽（見原法
      院卷第96-124、140-142、本院卷第78、79、80頁），復
      為兩造所不爭執（見本院卷第219頁反面、123頁），堪信
      為真實。
六、本件依民事訴訟法第463條準用第270條之1第1項第3款規定
    協議簡化爭點，兩造同意簡化爭點如下（見本院卷第219頁
    反面）：
（一）甲○○○、乙○○、丁○○、戊○○、己○○是否為明生
      公司之股東？
（二）黃洪寬寬是否為明生公司之股東？甲○○○、乙○○、丁
      ○○、戊○○、己○○是否可以繼承其股東權利？
（三）明生公司是否還有89- 92年會計憑證（包括原始憑證及記
      帳憑證）之存在？
（四）明生公司於89- 92年是否有制作盈餘分配或虧損撥補之決
      議？
七、法院之判斷：
（一）甲○○○、乙○○、丁○○、戊○○、己○○均為明生公
      司之股東：
  1、 依據經濟部59年10月28日經（59）商第50375號通知及附
      件所示，明生公司於59年間申請設立登記時提出之公司章
      程及股東名冊，記載乙○○、戊○○、丁○○、己○○為
      股東，各別出資額均為30萬元，而公司之資本總額定為
      600萬元，再參照附件所示之彰化商業銀行南京東路分行
      出具之證明書，明生公司之各股東所應出資之股款總額
      600萬元，業已於申請設立登記時已一次繳足；另依59年
      10月14日召開之股東會議決議，全體9位股東均出席，並
      於會議中推選黃炎生、黃宣彥、乙○○、黃兩兩為董事，
      黃寬寬為監察人之決議在案，是乙○○、丁○○、戊○○
      、己○○自公司成立時起，即已行使其股東權利及履行股
      東出資義務，且迄今仍登記為明生公司之股東，有明生公
      司章程、股東名冊、59年10月14日明生公司股東會議決議
      、資產負債表、彰化商業銀行南京東路分行出具之證明書
      等影本在卷（見原審卷第105-112、113、114、116-122、
      123、124頁），並經原審及本院依職權調閱台北市商業管
      理處明生公司登記案卷查明無訛，足證乙○○、戊○○、
      丁○○、己○○已按其出資額繳交股款完畢，而4人現仍
      登記為明生公司之股東，此觀最近明生公司變更登記表足
      稽（見原審卷第140頁），並為兩造所不爭執，是乙○○
      、戊○○、丁○○、己○○迄今仍明生公司之股東無訛。
      丙○○、明生公司雖辯稱乙○○、戊○○、丁○○、己○
      ○未繳納任何股款，僅係明生公司之人頭股東云云，然此
      已為丁乙○○等4人所否認，而對此事實復未能提出具體
      証據以資証明，尚非可採。
   2、甲○○○部分併入（二）項內敘述。
（二）黃洪寬寬亦為明生公司之股東；甲○○○、乙○○、丁○
      ○、戊○○、乙○○、己○○依法繼承黃洪寬寬之股東權
      利：
   1、查甲○○○於明生公司設立時係登記為股東，出資額30萬
      元，但日後已於89年3月6日出讓所有股份予黃宣彥承受，
      而未持股，並於公司登記表上刪除股東姓名及出資額之記
      載，此有明生公司變更登記事項卡足稽（見原審卷第140
      頁），甲○○○雖主張該次轉讓股份，係訴外人黃宣彥偽
      造「明生有限公司股東同意書」及其他相關文件，而於89
      年3月10日申請變更登記，致主管機關公務員於89年3月14
      日誤為核准而刪除甲○○○為明生公司股東之登記云云。
      惟甲○○○對於印鑑章置於明生公司不爭執，而其亦未舉
      証証明就印鑑章之使用有何特別之限制，則其就印鑑章遭
      訴外人黃宣彥盜用，將伊之股份轉讓之有利於己事實，難
      認已盡舉証之責，其主張自難採信，甲○○○之股分既已
      於89年轉讓而未持股，並經明生公司辦理變更登記，自難
      認其於89年轉讓持股後仍為明生公司之股東。
   2、次查，甲○○○、乙○○、丁○○、戊○○、己○○之母
      親黃洪寬寬為明生公司於59年設立時之原有股東，出資額
      為100萬元，並經選任為監察人，有明生公司章程、股東
      名冊、59年10月14日明生公司股東會議決議、資產負債表
      足稽，而黃洪寬寬於90年10月18日死亡後，其所有明生公
      司之股權及出資額（於死亡時僅剩55萬元，因於61年11月
      26日轉讓55萬元予丙○○承受，見台北市商業管理處明生
      公司登記案卷），依法應由其法定繼承人即甲○○○、乙
      ○○、戊○○、己○○、丙○○、黃明美繼承（黃宣彥已
      死亡，由丙○○、黃明美代位繼承），而丙○○曾因財產
      繼承登記需經較長之程序方為確定，同意推選由乙○○行
      使股東權，明生公司並曾為辦理股權變更，檢附股東同意
      書通知明生公司各股東於同意書簽名，有台北市商業管理
      處明生公司登記案卷附同意書、明生公司辦理股權變更通
      知書暨股東同意書為證（見原審卷第143、144頁），足見
      丙○○及明生公司均承認黃洪寬寬為明生公司之股東，故
      黃洪寬寬亦為明生公司之股東，亦堪認定。甲○○○既為
      黃洪寬寬之法定繼承人，復未辦理拋棄繼承，自得本於繼
      承關係與乙○○等人共同繼承黃洪寬寬於明生公司之股權
      及出資額，雖甲○○○及其他繼承人尚未辦理繼承登記，
      然公司設立登記後，有應登記之事項而不登記，或已登記
      之事項有變更而不為變更之登記者，僅不得以其事項對抗
      第三人，公司法第12條定有明文，自不影響明生公司內部
      真實股東之身分。從而甲○○○主張其本於繼承黃洪寬寬
      之股份自90年10月19日以後具有明生公司之股東資格，即
      堪認定。
   3、丙○○、明生公司雖始終辯稱甲○○○、乙○○、戊○○
      、丁○○、己○○及黃洪寬寬均未出資股款，明生公司為
      丙○○父親黃宣彥之一人公司云云，然此已遭甲○○○、
      乙○○、戊○○、丁○○、己○○否認，丁○○到庭具結
      後表示「... 明生大樓全部都是我父親出資蓋的，這是他
      告訴我的，他也告訴我把我們姊妹名字都登記作明生公司
      的股東，這是父親送給我們姊妹的紀念，丙○○不能說我
      們姊妹不是股東，因為我們家只有一個弟弟，我們不是要
      與黃宣彥爭執甚麼，只是明生公司的股東是父親給我們女
      性姊妹的紀念，我有看過公司股東章程，姊妹的股份是相
      同的每人30萬元，其他如母親及宣彥的股份比較多。我認
      為明生公司的錢一定也是我父親出資的，因為我弟弟沒有
      錢，他以前是在航空公司上班，後來他將工作辭去。我以
      上的陳述都是事實，願意具結。」等語在卷（見本院卷第
      116頁反面），按上訴人丁○○為黃炎生之女，丙○○之
      姑姑，其對於58、59年明生公司設立當時之事跡既屬親身
      經歷，其所言自屬具有証據力而可採信，丙○○、明生公
      司雖辯稱明生公司資金係由其父黃宣彥出售其名下土地獨
      資設立，然並未能舉出具體確實之證據以資証明，所辯自
      難採信。
   4、至於丙○○、明生公司另辯稱如謂明生公司之股份係由黃
      炎生所贈與，何以未曾要求黃炎生給付股單云云。惟按公
      司法第104條固明定公司應發給股單，但明生公司未依規
      定發給股東股單，非屬可歸責於股東之事由，明生公司尚
      難援用此一事由藉以反証丁乙○○等人非股東。
（三）明生公司是否還有89- 92年會計憑證（包括原始憑證及記
      帳憑證）之存在？
   1、按「不執行業務之股東，均得行使監察權，其監察權之行
      使，準用第48條之規定。」、「不執行業務之股東，得隨
      時向執行業務之股東質詢公司營業情形，查閱財產文件、
      帳簿、表冊。」、「每屆會計年度終了，董事應依第228
      條之規定，造具各項表冊，分送各股東請其承認。」、「
      每會計年度終了，董事會應編造左列表冊，於股東常會開
      會30日前交監察人查核：一營業報告書。二財務報表。三
      盈餘分派或虧損撥補之議案。前項表冊，應依中央主管機
      關規定之規章編造。第1項表冊，監察人得請求董事會提
      前交付查核。」，公司法第109條、第48條、第110條及第
      228條分別定有明文。因不執行業務之股東，其業務執行
      權既被剝奪，自不得參與業務執行，而公司業務之執行是
      否正常、妥適，影響其權益至鉅，是公司法為保護其利益
      ，乃賦與得隨時向執行業務之股東質詢營業情形，「查閱
      」財產文件、帳簿、表冊之權利，故依前開規定，不執行
      業務之股東皆得對執行業務股東有此項查閱帳簿表冊之權
      利。
   2、次按「商業必須設置之帳簿，為普通序時帳簿及總分類帳
      簿」；「商業每屆決算應編製左列報表：一、營業報告書
      。二、財務報表」，商業會計法第23條第1項、第66條第1
      項定有明定，故不執行業務股東得查閱之帳簿，包括普通
      序時帳簿及總分類帳簿，營業報告書、財務報表，均屬得
      查閱之資料。
   3、經查，丙○○為明生公司登記之唯一董事，為執行業務之
      股東；甲○○○、乙○○、戊○○、丁○○、己○○為明
      生公司之股東，登記為一般股東，屬於不執行業務股東之
      身分，此有明生公司變更登記表在卷可稽，是依上揭規定
      所示，甲○○○、乙○○、戊○○、丁○○、己○○自得
      依法行使監察權，向執行業務之董事丙○○查詢明生公司
      營業情形、查閱明生公司之財產文件、帳簿、表冊，而丙
      ○○依公司法亦應於每會計年度終了，應編造營業報告書
      、財務報表、盈餘分派或虧損撥補之議案交監察人查核，
      故丙○○抗辯其為明生公司董事之身分，對造提起訴訟，
      有當事人不適格之違法，應屬誤會，不足採信。從而，甲
      ○○○、乙○○、戊○○、丁○○、己○○訴請丙○○提
      出明生公司之89- 92會計年度之普通序時帳簿及總分類帳
      簿、營業報告書、財務報告書、財務報表及盈餘分派或虧
      損撥補之議案，供渠等查閱，依法有據。
   4、次查，依據商業會計法第14條規定「會計事項之發生，均
      應取得或給與足以証明之會計憑証」，第15條復規定商業
      會計憑証分為原始憑及記帳憑証二類，甲○○○及乙○○
      等4人既本於股東之監察權質詢明生公司之營業情形，查
      閱公司之財產文件、帳簿表冊，則對於証明會計事項所發
      生之會計憑証，自屬必要之文件，否則將如何比對其所提
      出之帳簿表冊上之數字之真實性。
   5、丙○○雖辯稱不知道明生公司是否尚有會計憑証，因伊是
      於92年才接任執行業務董事，明生公司只有自89年至今之
      財務報表，也沒有營業報告云云。惟查，會計憑証除應永
      久保存或有關未結會計事項者外，應於年度決算程序辦理
      終了後至少保存5年。各項會計帳簿及財務報表應於年度
      決算程序辦理終了後，至少保存10年，商業會計法第38條
      定有明文，依據該規定，明生公司之會計憑証至少應保存
      5年，上訴人於93年5月提出本件訴訟時請求查閱自89年起
      至92年之會計憑証，並未逾法定保存期限。再依據明生公
      司前會計庚○○在本院証稱「... 公司的發票都是交給外
      面做帳的人，... 」「... 有關帳冊、發票都被老闆拿走
      」（見本院卷第186頁反面、187頁），亦足証明生公司之
      會計憑証係由老闆所占有，故丙○○上開辯解即非屬事實
      ，而難採信。從而，上訴人甲○○○、乙○○、戊○○、
      丁○○、己○○請求丙○○應提供明生公司89-92會計年
      度之會計憑証（含原始憑證、記帳憑證）供其查閱，亦應
      予准許。
   6、又「公司每屆會計年度終了，應將營業報告書、財務報表
      及盈餘分派或虧損撥補之議案，提請股東同意」，公司法
      第20條第1項定有明文，此乃規範公司對股東應盡之義務
      ，與同法第109條準用第48條之規定，係賦與不執行業務
      股東向執行業務股東所得行使監查權，該履行義務人為執
      行業務股東，二者有別，且公司係提請股東同意，執行業
      務股東則係提供股東查閱，亦有不同，上訴人甲○○○依
      據公司法第20條請求明生公司履行義務，竟請求民生公司
      應將89- 92會計年度之營業報告書、財務報表及盈餘分派
      或虧損撥補之議案，供伊查閱，於法尚有未合，自不應准
      許。
（四）明生公司於89- 92年是否有制作盈餘分配或虧損撥補之決
      議？
   1、明生公司及丙○○雖辯稱：公司並無盈餘分派或虧損撥補
      之議案（見本院卷第283頁），對造就給付不能之標的請
      求給付，顯無理由云云。
   2、然依據庚○○在本院所証稱在黃宣彥在世時，公司有賺錢
      ，是有分紅給上訴人（見本院卷第187頁）；次查甲○○
      ○在90年尚收到明生公司89年度之分紅分配款（見本院卷
      第80頁），丙○○及明生公司雖否認係分紅，辯稱僅係慰
      問生活費云云，然如係本於親戚關係所給付之慰問金，何
      以使用明生公司之支票由明生公司付款? 再參之國稅局95
      年12月12日財北國稅資字第0950255313號函所檢附明生公
      司89- 92年度營利事業所得稅結算申報書（損益及稅額計
      算表）、營利事業投資人明細表及分配盈餘表，及88至91
      年之未分配盈餘申報書，其上已分別記載明生公司之累記
      虧損及盈餘（見本院卷第198-210頁），如明生公司未制
      作盈餘分配及虧損撥補之議案，又如何能向國稅局提出申
      報，此部分明生公司與丙○○之辯解，與具體事証不符，
      難以採信。故上訴人在本院以明生公司未制作盈餘分派及
      虧損撥補之議案而追加請求明生公司及丙○○應制作盈餘
      分派或虧損撥補之議案供上訴人甲○○○、乙○○、戊○
      ○、丁○○、己○○查閱，即屬於法無據，不應准許。
八、綜上所述，上訴人甲○○○、乙○○、戊○○、丁○○、己
    ○○依據公司法第109條、第48條、第110條及第228條，請
    求丙○○應提出明生公司89- 92會計年度之普通序時帳簿及
    總分類帳簿、會計憑（含原始憑証、記帳憑証）、營業報告
    書、財務報告書、財務報表及盈餘分派或虧損撥補之議案，
    供甲○○○、乙○○、戊○○、丁○○、己○○查閱；依公
    司法第20條規定，請求明生公司應將其89 -92會計年度之營
    業報告書、財務報表，提請乙○○、戊○○、丁○○、己○
    ○同意，為有理由，應予准許，逾此部分之請求，則不應准
    許。原審就前開應予准許部分，所為上訴人明生公司及丙○
    ○敗訴之判決，於法並無違誤，上訴人明生公司及丙○○上
    訴指摘原判決此部分不當，求予廢棄改判，為無理由。至於
    原審就（1）上訴人甲○○○等五人請求查閱會計憑証（含
    原始憑証、記帳憑証）所為上訴人甲○○○等五人敗訴之判
    決；（2）上訴人甲○○○請求丙○○提供明生公司89-92會
    計年度之普通序時帳簿及總分類帳簿、營業報告書、財務報
    告書、財務報表及盈餘分派或虧損撥補之議案，以供其查閱
    部分，所為上訴人甲○○○敗訴之判決，尚有未洽，此部分
    上訴人甲○○○等五人上訴指摘原判決不當，求予廢棄改判
    ，為有理由；至於原審就甲○○○請求明生公司應將89-92
    會計年度之營業報告書、財務報告書、財務報表及盈餘分派
    或虧損撥補之議案，提請其同意部分，駁回甲○○○之請求
    ，但因甲○○○上訴後之聲明請求明生公司應提請伊查閱（
    而非同意），於法無據，故此部分原審駁回之理由雖與本院
    不同，但結果並無二致，仍應維持。又上訴人甲○○○、乙
    ○○、戊○○、丁○○、己○○在本院追加請求明生公司及
    丙○○應制作89-92會計年度之盈餘分派或虧損撥補之議案
    供甲○○○、乙○○、戊○○、丁○○查閱，亦屬於法無據
    ，不應准許。
九、本件事証已臻明確，兩造其餘攻擊防禦方法及未經援用之舉
    証，經本院詳加審酌後認與判決結果不生影響，爰不一一論
    述，附此敘明。
據上論結，本件上訴人甲○○○之上訴為一部有理由，一部無理
由，上訴人乙○○、丁○○、戊○○、己○○之上訴為有理由，
上訴人甲○○○、乙○○、丁○○、戊○○、己○○之追加之訴
為無理由，被上訴人明生公司、丙○○之上訴為無理由，依民事
訴訟法第450條、第449條第1、2項、第79條，判決如主文。
中　　華　　民　　國　　96　　年　　8 　　月　　29　　日
　　　　　　　　　民事第十四庭
                        審判長法　官  許正順
　　　　　　　　　  　　      法　官  黃麟倫
　　　　　　　　　　  　      法　官  張  蘭
正本係照原本作成。
如不服本判決，應於收受送達後20日內向本院提出上訴書狀，其
未表明上訴理由者，應於提出上訴後20日內向本院補提理由書狀
（均須按他造當事人之人數附繕本）上訴時應提出委任律師或具
有律師資格之人之委任狀；委任有律師資格者，另應附具律師資
格證書及釋明委任人與受任人有民事訴訟法第466條之1第1項但
書或第2項（詳附註）所定關係之釋明文書影本。
中　　華　　民　　國　　96　　年　　8 　　月　　29　　日
　　　　　　　　　　　　　　　書記官  應瑞霞
附註：
民事訴訟法第466條之1（第1項、第2項）：
對於第二審判決上訴，上訴人應委任律師為訴訟代理人。但上訴
人或其他法定代理人具有律師資格者，不在此限。
上訴人之配偶、三親等內之血親、二親等內之姻親，或上訴人為
法人、中央或地方機關時，其所屬專任人員具有律師資格並經法
院認為適當者，亦得為第三審訴訟代理人。
